ACORDAO-COMPLETO-2388290

ACÓRDÃO 13085/2019 ATA 44/2019 - SEGUNDA CÂMARA

VISTOS, relatados e discutidos estes autos de tomada de contas especial instaurada pelo Fundo Nacional de Saúde (FNS) em desfavor de William Cardoso Portes (falecido) , como então prefeito de Cambuci - RJ (gestão: 2005-2008) , diante da parcial impugnação dos dispêndios inerentes ao Convênio 4.431/2004 (Siafi 518652) e ao Convênio 2.143/2005 (Siafi 551925) destinados à aquisição de equipamentos hospitalares e de material permanente para o fortalecimento do Sistema Único de Saúde (SUS) sob os valores de R$ 80.000,00 e R$ 300.000,00, tendo as vigências dos aludidos ajustes sido estipuladas para os períodos de 30/12/2004 a 9/12/2006 e de 30/12/2005 a 4/7/2008, respectivamente; 
ACORDAM os Ministros do Tribunal de Contas da União, reunidos em Sessão da 2ª Câmara, ante as razões expostas pelo Relator, em:
9.1. julgar irregulares as contas de William Cardoso Portes (falecido) , nos termos dos arts. 1º, I, 16, III, alíneas "b" e "c", e 19, caput, da Lei nº 8.443, de 1992, para condenar o seu espólio, por intermédio da inventariante (Vanessa Lima Portes) , ou os herdeiros e legatários, diante da superveniente partilha, ao pagamento do débito apurado nos autos, atualizado monetariamente e acrescido de juros de mora calculados desde as datas informadas até o efetivo recolhimento, fixando-lhes o prazo de 15 (quinze) dias, contados da notificação, para que comprovem perante o Tribunal (art. 214, III, "a", do Regimento Interno do TCU - RITCU) , o recolhimento da referida dívida em favor do Fundo Nacional de Saúde, na forma da legislação em vigor, sob as seguintes condições:
	Valor Original (em R$) :
	Data da Ocorrência:

	6.111,54 
	24/8/2006

	873,52
	21/2/2007

	52.474,50
	30/11/2007

	26.724,67
	19/12/2007

9.2. autorizar, caso requerido, nos termos do art. 26 da Lei nº 8.443, de 1992, e do art. 217 do RITCU, o parcelamento das dívidas fixadas por este Acórdão em até 36 (trinta e seis) parcelas mensais e sucessivas, com a devida atualização monetária e os correspondentes acréscimos legais, esclarecendo aos responsáveis que a falta de pagamento de qualquer parcela importará no vencimento antecipado do saldo devedor, sem prejuízo das demais medidas legais; e
9.3. autorizar, desde logo, a cobrança judicial das dívidas fixadas por este Acórdão, nos termos do art. 28, inciso II, da Lei nº 8.443, de 1992, diante do não atendimento à notificação.

Tomada de Contas Especial instaurada pelo Fundo Nacional de Saúde (FNS) em desfavor de William Cardoso Portes, como então prefeito de Cambuci  RJ (gestão: 2005-2008), diante da parcial impugnação dos dispêndios inerentes ao Convênio 4.431/2004 (Siafi 518652) e ao Convênio 2.143/2005 (Siafi 551925) destinados à aquisição de equipamentos hospitalares e de material permanente para o fortalecimento do Sistema Único de Saúde (SUS), sob os valores de R$ 80.000,00 e R$ 300.000,00, tendo a vigência dos aludidos ajustes sido estipuladas para os períodos de 30/12/2004 a 9/12/2006 e de 30/12/2005 a 4/7/2008, respectivamente.

Segunda Câmara

Município de Cambuci - RJ.

3. Responsável: Espólio de William Cardoso Portes (CPF XXX.929.747-XX), representado pela inventariante (Vanessa Lima Portes - CPF XXX.185.617-XX).

13.1. Ministros presentes: Ana Arraes (Presidente), Augusto Nardes, Aroldo Cedraz e Raimundo Carreiro.
13.2. Ministro-Substituto presente: André Luís de Carvalho (Relator).

ANDRÉ DE CARVALHO

Trata-se de tomada de contas especial instaurada pelo Fundo Nacional de Saúde (FNS) em desfavor de William Cardoso Portes (falecido) , como então prefeito de Cambuci - RJ (gestão: 2005-2008) , diante da parcial impugnação dos dispêndios inerentes ao Convênio 4.431/2004 (Siafi 518652) e ao Convênio 2.143/2005 (Siafi 551925) destinados à aquisição de equipamentos hospitalares e de material permanente para o fortalecimento do Sistema Único de Saúde (SUS) sob os valores de R$ 80.000,00 e R$ 300.000,00, tendo as vigências dos aludidos ajustes sido estipuladas para os períodos de 30/12/2004 a 9/12/2006 e de 30/12/2005 a 4/7/2008, respectivamente.
Após a análise final do feito, o auditor federal da Secex-TCE lançou o seu parecer conclusivo à Peça 24, com a anuência dos dirigentes da unidade técnica (Peças 25 e 26) , nos seguintes termos:
" (...) HISTÓRICO
2.	Tratam-se de dois convênios celebrados entre a Prefeitura Municipal de Cambuci/RJ e o Ministério da Saúde para aquisição de equipamentos hospitalares e material permanente, visando o fortalecimento do Sistema Único de Saúde - SUS. 11.1. O Convênio 4431/2004 tinha destinação de recursos no montante de R$ 82.400,00, sendo R$ 80.000,00 de recursos do concedente e R$ 2.400,00 de contrapartida municipal, e vigência estipulada para o período de 30/12/2004 a 9/12/2006 (peça 13, p. 23-30) . 11.2. O Convênio 2143/2005 tinha destinação de recursos no montante de R$ 309.000,00, sendo R$ 300.000,00 de recursos do concedente e R$ 9.000,00 de contrapartida municipal, e vigência estipulada para o período de 30/12/2005 a 4/7/2008 (peça 3, p. 71-73 e peça 4, p. 1-6) .
Auditoria da CGU e Fase Interna da TCE
3.	Os convênios foram objeto de auditoria por parte da Controladoria Geral da União que resultaram no Relatório de Demandas Especiais 00190.010065/2008-39 (peça 9, p. 47-78 e peça 10, p. 1-41) . O relatório concluiu, no que diz respeito à aquisição de equipamentos com recursos do Convênios 4431/2004 e 2143/2005 pela 'inexistência de equipamentos nas Unidades de Saúde, bem como ocorrência de equipamentos defeituosos' e estimou o dano ao erário em R$ 4.889,60, em relação ao Convênio 4431/2004 (Constatação 2 do Relatório de Demandas Especiais, peça 10, p. 11-12) , e em R$ 78.178,95, no tocante ao Convênio 2143/2005 (Constatação 2 do Relatório de Demandas Especiais, peça 10, p. 13-18) .
4.	A Divisão de Convênios do Ministério da Saúde, após o acompanhamento dos convênios em tela, e a emissão de diversos pareceres embasados no relatório de Demandas Especiais da CGU, concluiu - Parecer Gescon 818 - Convênio 4431/2004 - Siafi 518652 (peça 16, p. 52-55) : 
'Neste sentido, cumpre-nos notificar a inventariante Vanessa Lima Portes para obter informações sobre a existência de inventário do Sr. William Cardoso Portes, CPF n° XXX.929747-XX responsável pela execução do convênio 4431/2004 para restituição de recursos ao MS/FNS no valor de R$ 6.111,54 (seis mil, cento e onze reais e cinquenta e quatro centavos) , atualizados monetariamente e acrescidos de juros de mora, através de Guia de Recolhimento da União conforme Demonstrativo de Débito atualizado'.
5.	Também ao final, o Parecer Gescon 580 - Convênio 2143/2005 - Siafi 551925 (peça 11, p. 73-75) concluiu pela 'restituição de recursos ao Ministério da Saúde no valor total de R$ 79.199,17, sendo, R$ 52.474,50 de 30/11/2007 (data do fato gerador) até 09/07/2009 (Prestação de Contas) e o valor de R$ 26.724,67 de 19/12/2007 (data do fato gerador) até 09/07/2009 (Prestação de Contas) atualizados monetariamente e acrescido de juros de mora, através da Guia.de Recolhimento da União conforme Demonstrativo de Débito, referente a não localização dos equipamentos elencados no Relatório de Demandas Especiais n° 00190.010065/2008-39, da Controladoria Geral de União e ratificados no Despacho n° 0426/FNS/CGEOFC/CCONT'.
6.	Em 21/12/2015, através do Ofício 0768/FNS/RJ/DICON/SECON, o Chefe da Divisão de Convênios/RJ comunicou, à inventariante, a instauração da Tomada de Contas Especial relativa ao Convênio 4431/2004 e também notificou, para, no prazo de quinze dias, recolher o débito atualizado (peça 16, p. 64-67) . Em 23/12/2015, através do Oficio 0778/FNS/RJ/DICON/SECON, comunicação de igual teor foi encaminhada à inventariante, desta feita em relação ao Convênio 2143/2005 (peça 11, p. 51-55) . O processo de Tomada de Contas Especial prosseguiu no âmbito administrativo sem manifestação do responsável.
7.	Em 31/10/2016, com base no Parecer Gescon 818, de 28/07/2015, e no Parecer Gescon 580 de 29/06/2016, da Divisão de Convênios/Secretaria Executiva/Ministério da Saúde (peça 16, p. 73-75 e peça 11, p. 73-75) , que concluíram pela não aprovação das prestações de contas dos convênios 4431/2004 e 2143/2005, e com fundamento na IN/TCU/ 71/2012, alterada pela IN/TCU 76/2016 e DN/TCU 155/2016, o Diretor-Executivo do Fundo Nacional de Saúde autorizou a instauração de Tomada de Contas Especial para cada convênio e consolidação dos débitos em único processo de TCE (peça 1, p. 6 e 7) .
7.1. Em relação ao Convênio 2143/2005, o tomador de contas concluiu pela responsabilização de William Cardoso Portes (CPF XXX.929.747-XX) , e quantificou o débito pelo valor original de R$ 79.199,17, cuja atualização monetária, mais juros, efetuada pelo tomador de contas, em 10/11/2016, atingiu R$ 212.052,37. O Relatório Completo do Tomador de Contas Especial 236/2016 encontra-se à peça 1, p. 59-66.
7.2. No tocante ao Convênio 4431/2004, o tomador de contas também concluiu pela responsabilização de William Cardoso Portes (CPF XXX.929.747-XX) , e quantificou o débito pelo valor original de R$ 6.111,54, cuja atualização monetária, mais juros, efetuada pelo tomador de contas, em 10/11/2016, atingiu R$ 16.746,55. O Relatório Completo do Tomador de Contas Especial 239/2016 encontra-se à peça 1, p. 108 e peça 2, p. 1-6.
8.	Os relatórios do tomador de contas informaram que foram expedidas comunicações aos responsáveis (relação das comunicações à peça 1, p. 63-64 e peça 2, p. 3-4) .
9.	Em 20/6/2017, o Ministério da Transparência e Controladoria-Geral da União emitiu o Relatório de Auditoria 610/2017, em concordância com os relatórios do tomador de contas (peça 2, p. 15-18) . O certificado de auditoria e o parecer do dirigente do órgão de controle interno concluíram pela irregularidade das presentes contas (peça 2, p. 19 e 20) .
10. Em 14/8/2017, o Ministro de Estado da Saúde atestou haver tomado conhecimento das conclusões contidas no relatório e certificado de auditoria, bem como do parecer conclusivo do dirigente do órgão de controle interno manifestando-se pela irregularidade das contas e determinou o encaminhamento do processo ao Tribunal de Contas da União (peça 2, p. 23) .
Fase Externa da TCE
11. Remetida ao TCU pelo Ministério da Saúde, a presente tomada de contas especial foi autuada, em 8/9/2017, sob o nº TC Processo 025.770/2017-9, pela antiga Secretaria de Controle Externo do Rio de Janeiro (Secex-RJ) e posteriormente encaminhada à Secex-TCE.
12. A primeira instrução levada a efeito pela Secex-TCE (peça 19) concluiu estarem satisfeitos os pressupostos de procedibilidade da IN TCU 71/2012, uma vez que não houve o transcurso de mais de dez anos desde o fato gerador sem que tenha havido a notificação do responsável pela autoridade administrativa federal competente, bem como o valor atualizado do débito em 1/1/2017 supera o mínimo estabelecido de R$ 100.000,00. Também, que não foram encontrados débitos imputáveis aos responsáveis em outros processos em tramitação no Tribunal.
13. Dessa forma, concluiu a instrução inicial, por fim, que foi possível, na forma dos arts. 10, § 1º, e 12, incisos I e II, da Lei 8.443/1992 c/c o art. 202, incisos I e II, do RI/TCU, definir a responsabilidade do espólio do Sr. William Cardoso Portes e quantificar adequadamente o débito a ele atribuído, propondo, assim, a citação do responsável pelo espólio, posicionamento esse que teve a concordância do diretor imediato e do titular da unidade técnica (peças 20 e 21) , que autorizou a citação, conforme delegação de competência conferida pelo relator, Ministro André de Carvalho.
EXAME TÉCNICO
Irregularidades Causadoras do Dano
14. Cabe ressaltar que a responsável pelo espólio, Sra. Vanessa Lima Portes (CPF XXX.185.617-XX) foi citada em decorrência da seguinte irregularidade:
Ocorrência: não comprovação da regular aplicação dos recursos repassados pelo Ministério da Saúde, através dos Convênios 4431/2004 e 2143/2005, celebrados com o município de Cambuci/RJ, em razão da impugnação parcial das despesas realizadas;
Dispositivos violados: Constituição Federal, art. 70, parágrafo único; Lei 8.443/1992, art. 8º. c/c art. 16, inciso III, alínea 'c'; Decreto-Lei 200/1967, art. 93; Decreto 93.872/1986, art. 66; Portaria Interministerial MPOG/MF/CGU 507/2011, art. 82, § 1º, inciso II, alínea 'c';
Conduta: não comprovar a existência de equipamentos hospitalares e de material permanente adquiridos com recursos dos Convênios 4431/2004 e 2143/2005;
Evidência: Constatação 2, item 3.1.2.2 do Relatório de Demandas Especiais 00190.010065/2008-39, e Constatação 2, item 3.1.3.2 do Relatório de Demandas Especiais 00190.010065/2008-39;
Valor histórico: R$ 85.310,71.
Citação do Responsável
15. Em cumprimento ao pronunciamento do titular da Secex-TCE (peça 21) , que, por delegação de competência do relator, autorizou a citação ao manifestar concordância com o encaminhamento proposto na instrução de peça 19, foi expedido o seguinte ofício:
a) Ofício 2226/2018-TCU/Secex-TCE, de 8/10/2018, citando a Sra. Vanessa Lima Portes (CPF XXX.185.617-XX) , inventariante do espólio do Sr. William Cardoso Portes (CPF XXX.929.747-XX) , no endereço Rua Antônio Dias Terra, 50 - Centro - 28.430-000 - Cambuci - RJ (peça 22) . Ressalte-se que a comunicação processual foi enviada ao endereço atual constante da base de dados da Receita Federal, e foi recepcionada pessoalmente pela responsável, em 25/10/2018, conforme AR à peça 23.
Revelia do Responsável
16. Transcorrido o prazo regimental fixado e mantendo-se inerte a aludida responsável, impõe-se que seja considerada revel, dando-se prosseguimento ao processo, de acordo com o art. 12, § 3º, da Lei 8.443/1992.
17. Ao não apresentar alegações de defesa, a responsável absteve-se de exercer o direito ao contraditório e à ampla defesa, princípios insculpidos na Constituição Federal, bem como deixou de produzir provas da regular aplicação dos recursos.
18. Conforme assentado na jurisprudência deste TCU, em sede de processos de contas, a configuração da revelia não gera presunção de veracidade das irregularidades atribuídas aos responsáveis revéis, sendo indispensável ao julgamento pela irregularidade das contas a presença de prova suficiente da fatos e condutas contrários à lei (Acórdão 4704/2014-TCU-Primeira Câmara - Rel. Min. Bruno Dantas, 2369/2013 - TCU - Primeira Câmara - Rel. Min. Benjamin Zymler, 2070/2015 - TCU - Plenário - Rel. Min. Vital do Rêgo, dentre muitos outros) .
19. Nesse sentido, verifica-se que estão adequadamente caracterizados e lastreados em evidências os ilícitos praticados e as respectivas responsabilidades, conforme indicado nos pareceres lançados nos autos, notadamente nas conclusões do Relatório de Demandas Especiais 00190.010065/2008-39 (peça 9, p. 47-78 e peça 10, p. 1-41) , Pareceres Gescon 818/2015 e 580/2016 da Divisão de Convênios/Secretaria Executiva/Ministério da Saúde (peça 16, p. 73-75 e peça 11, p. 73-75) e no levantamento dos débitos apontados conforme os Relatórios Completos do Tomador de Contas Especial 236/2016 e 239/2016 (peça 1, p. 59-66 e 108 e peça 2, p. 1-6) 
20. Portanto, não tendo sido contestadas as imputações veiculadas na citação efetivada, permanecem caracterizadas as irregularidades apontadas nas conclusões dos Relatórios do Tomador de Contas Especial e na instrução inicial lançada por esta Unidade Técnica.
Responsabilização pelo Dano
21. O Sr. William Cardoso Portes exerceu o mandato de prefeito do município de Cambuci/RJ no período de 1/1/2005 a 31/12/2008, período no qual foram geridos os recursos dos convênios retro citados e assim, conforme apontado pelo tomador de contas, a responsabilidade pelo débito é do Sr. William Cardoso Portes. É cediço que o ônus de comprovar a regularidade da integral aplicação dos recursos públicos ao objeto do convênio compete ao gestor, por meio de documentação idônea, que demonstre, de forma efetiva, os gastos efetuados e o nexo de causalidade entre as despesas realizadas e a verba federal recebida.
22. Ocorre que o responsável veio a falecer em 5/12/2011 (Certidão de óbito, peça 16, p.44) . Dessa forma, o encargo pelo ressarcimento ao erário deve recair sobre o espólio do Sr. William Cardoso Portes, cuja inventariante é a Sra. Vanessa Lima Portes, conforme informação obtida no Tribunal de Justiça do Rio de Janeiro, Comarca de Cambuci, Processo de Inventário e Partilha 0001946-80.2011.8.19.0013 (peça 16, p.48) .
Individualização das Condutas e Culpabilidade
23. Em se tratando de processo em que a parte interessada não se manifestou acerca das irregularidades imputadas, não há elementos para que se possa efetivamente aferir e reconhecer a ocorrência de boa-fé na conduta do responsável, podendo este Tribunal, desde logo, proferir o julgamento de mérito pela irregularidade das contas, conforme combinação dos §§ 2º e 6º do art. 202 do Regimento Interno do TCU.
24. Esse entendimento está amparado nos Acórdão 133/2015-TCU-Primeira Câmara (Rel. Min. Bruno Dantas) , 2455/2015-1ª Câmara (Rel. Min. Bruno Dantas) , 3604/2015-1ª Câmara (Rel. Min. Bruno Dantas) , 5070/2015-2ª Câmara (Rel. Ministro Substituto André de Carvalho) e 2424/2015-Plenário Rel. Min Benjamin Zymler) .
25. É razoável afirmar que era possível ao responsável ter consciência da ilicitude dos atos que praticou, sendo-lhe exigível conduta diversa, no sentido de comprovar a regular aplicação dos recursos recebidos do Fundo Nacional de Saúde pela Prefeitura de Cambuci/RJ.
26. Assim, devem as presentes contas ser julgadas irregulares, com a condenação em débito e aplicação de multa, com remessa de cópia dos elementos pertinentes ao Ministério Público da União, atendendo, assim, ao disposto no art. 16, § 3º, da Lei 8.443/1992 c/c o art. 209, § 7º, do Regimento Interno/TCU.
Ocorrência da Prescrição da Pretensão Punitiva
27. Observa-se ter ocorrido a prescrição da pretensão punitiva por parte do TCU que, nos termos do entendimento firmado no Acórdão 1441/2016-TCU-Plenário (Rel. Ministro Augusto Nardes) , subordina-se ao prazo geral de prescrição indicado no art. 205 do Código Civil, qual seja, dez anos contados a partir da data de ocorrência da irregularidade sancionada, nos termos do art. 189 do Código Civil.
28. As irregularidades discutidas nesta TCE ocorreram nos exercícios de 2006 e 2007, portanto há mais de 10 anos, sendo que o ato que determinou a citação do responsável (pronunciamento da unidade, peça 21) , ocorreu em 11/9/2018, não tendo portanto o condão de interromper a prescrição da pretensão punitiva.
28.1. Além disso, considerando o falecimento do responsável, não há como aplicar a penalidade dado que a sanção possui natureza personalíssima.
29. Diante do exposto, há óbice para que o responsável seja apenado com a multa prevista no art. 57 da Lei 8.443/1992.
CONCLUSÃO
30. Diante da revelia da inventariante, Sra. Vanessa Lima Portes (CPF XXX.185.617-XX) , representante do espólio de William Cardoso Portes (CPF XXX.929.747-XX) , e inexistindo nos autos elementos que permitam concluir pela ocorrência de boa-fé ou de outros excludentes de culpabilidade em sua conduta, propõe-se que sejam julgadas irregulares as contas do responsável falecido, condenando o espólio ou os herdeiros legais, caso tenha havido a partilha de bens, até o limite do patrimônio transferido, ao pagamento do dano causado ao erário, em função da não comprovação da boa e regular aplicação de recursos federais recebidos mediante convênio.
INFORMAÇÕES ADICIONAIS
31.  Informa-se que na presente data não foram encontrados débitos imputáveis ao responsável em outros processos em tramitação no Tribunal.
PROPOSTA DE ENCAMINHAMENTO
32. Diante do exposto, submetem-se os autos à consideração superior, propondo:
a) considerar revel, para todos os efeitos, o espólio do Sr. William Cardoso Portes (CPF XXX.929.747-XX) , representado pela inventariante Sra. Vanessa Lima Portes (CPF XXX.185.617-XX) , dando-se prosseguimento ao processo, nos termos do art. 12, § 3º, da Lei 8.443/1992 c/c o art. 202, § 8º, do RI/TCU;
b) com fundamento nos arts. 1º, inciso I, 16, inciso III, alíneas 'b' e 'c', da Lei 8.443/1992 c/c os arts. 19, caput, e 23, inciso III, da mesma lei, e com arts. 1º, inciso I, 209, inciso II e III, 210 e 214, inciso III, do Regimento Interno do TCU, julgar irregulares as contas do Sr. William Cardoso Portes (falecido) , e condenar o espólio do ex-gestor ou seus herdeiros legais, caso tenha havido a partilha de bens, até o limite do patrimônio transferido, ao pagamento das quantias a seguir especificadas, com a fixação do prazo de quinze dias, a contar da notificação, para comprovar, perante este Tribunal (art. 214, inciso III, alínea 'a', do Regimento Interno) , o recolhimento da dívida aos cofres do Fundo Nacional de Saúde, atualizadas monetariamente e acrescidas dos juros de mora, calculados a partir das datas discriminadas até a data do recolhimento, e com o abatimento de valores acaso já satisfeitos, na forma prevista na legislação em vigor; 
	VALOR ORIGINAL (R$) 
	DATA DA OCORRÊNCIA

	6.111,54 
	24/8/2006

	873,52
	21/2/2007

	52.474,50
	30/11/2007

	26.724,67
	19/12/2007

c) autorizar, desde logo, nos termos do art. 28, inciso II, da Lei 8.443/1992 c/c o art. 219, inciso II, do RI/TCU, a cobrança judicial da dívida caso não atendidas as notificações;
d) autorizar, desde logo, com fundamento no art. 26, da Lei 8.443/1992 c/c o art. 217, do Regimento Interno do TCU, caso seja do interesse do espólio do Sr. William Cardoso Portes ou de seus herdeiros legais, o parcelamento da dívida em até 36 parcelas, incidindo, sobre cada uma, os encargos legais devidos, sem prejuízo de alertá-lo de que, caso opte por essa forma de pagamento, a falta de comprovação do recolhimento de qualquer parcela implicará o vencimento antecipado do saldo devedor, nos termos do art. 26, parágrafo único, e 59, da Lei 8.443/1992 c/c o art. 217, § 2º, do Regimento Interno do TCU;
e) encaminhar cópia da deliberação que vier a ser proferida, bem como do relatório e do voto que a fundamentarem, ao Procurador-Chefe da Procuradoria da República no Rio de Janeiro, nos termos do § 3º do art. 16 da Lei 8.443/1992 c/c o § 7º do art. 209 do Regimento Interno do TCU, para adoção das medidas cabíveis, e comunicar-lhe que o relatório e o voto que a fundamentarem podem ser acessados por meio do endereço eletrônico www.tcu.gov.br/acordaos e que, caso haja interesse, o Tribunal pode enviar-lhe cópia desses documentos sem qualquer custo".
Enfim, por intermédio do Exmo. Sr. Procurador Rodrigo Medeiros de Lima, o Ministério Público junto ao TCU (MPTCU) anuiu à referida proposta da unidade técnica, lançando, de todo modo, o seu parecer (Peça 27) nos seguintes termos:
	" (...) 2. Registrada a revelia da inventariante do espólio do responsável, propõe a Secretaria de Controle Externo de Tomada de Contas Especial (Secex-TCE) que sejam julgadas irregulares as contas do Sr. William Cardoso Portes, com fundamento nos arts. 1º, inciso I, 16, inciso III, alíneas 'b' e 'c', da Lei 8.443/1992 c/c os arts. 19, caput, e 23, inciso III, da mesma lei, e com arts. 1º, inciso I, 209, inciso II e III, 210 e 214, inciso III, do Regimento Interno do TCU, com a condenação do espólio, ou de seus herdeiros legais (caso tenha havido a partilha de bens) , ao pagamento do débito apurado, sem aplicação de multa, tendo em vista o falecimento do jurisdicionado.
3. À vista dos elementos contidos nos autos, manifestamo-nos de acordo com a proposta uníssona da Secex-TCE (peças 24-26) ".
É o Relatório.

não há.

Procurador Rodrigo Medeiros de Lima.

TOMADA DE CONTAS ESPECIAL. FUNDO NACIONAL DE SAÚDE. PARCIAL IMPUGNAÇÃO DOS DISPÊNDIOS. CITAÇÃO DO ESPÓLIO DO EX-PREFEITO. REVELIA. NÃO COMPROVAÇÃO DA BOA E REGULAR APLICAÇÃO DOS RECURSOS FEDERAIS TRANSFERIDOS. CONTAS IRREGULARES. DÉBITO. COMUNICAÇÃO.

TOMADA DE CONTAS ESPECIAL (TCE)

Secretaria de Controle Externo de Tomada de Contas Especial (Secex-TCE).

Trata-se de tomada de contas especial instaurada pelo Fundo Nacional de Saúde (FNS) em desfavor de William Cardoso Portes (falecido) , como então prefeito de Cambuci - RJ (gestão: 2005-2008) , diante da parcial impugnação dos dispêndios inerentes ao Convênio 4.431/2004 (Siafi 518652) e ao Convênio 2.143/2005 (Siafi 551925) destinados à aquisição de equipamentos hospitalares e de material permanente para o fortalecimento do Sistema Único de Saúde (SUS) sob os valores de R$ 80.000,00 e R$ 300.000,00, tendo as vigências dos aludidos ajustes sido estipuladas para os períodos de 30/12/2004 a 9/12/2006 e de 30/12/2005 a 4/7/2008, respectivamente. 
Como visto, a partir a auditoria promovida pela Controladoria-Geral da União (CGU) e corroborada pelos pareceres emitidos pela Divisão de Convênios do Ministério da Saúde, foi promovida a instauração da presente TCE ante a parcial impugnação dos dispêndios em face da inexistência de equipamentos e da constatação de equipamentos defeituosos nas unidades de saúde, tendo sido assinalado o dano ao erário sob os valores originais de R$ 6.111,54, no Convênio 4.431/2004, e de R$ 79.199,17, no Convênio 2.143/2005, em desfavor de William Cardoso Portes (falecido - Peça 1, p. 6-7, 59-66 e 108, Peça 2, p. 1-6, Peça 9, p. 47-78, Peça 10, p. 1-41, Peça 11, p. 73-75, e Peça 16, p. 52-55) , destacando que, apesar de ter sido notificada pelo concedente, a inventariante (Vanessa Lima Portes) permaneceu silente nos autos (Peça 11, 51-55, e Peça 16, p. 64-67) .
No âmbito do TCU, a Secex-TCE promoveu a citação do espólio do ex-prefeito, por intermédio da pessoa da inventariante, pela não comprovação da boa e regular aplicação dos recursos federais transferidos, mas, a despeito da regular citação (Peças 22-23) , o responsável deixou transcorrer in albis o prazo para apresentar a sua defesa, passando à condição de revel, nos termos do art. 12, § 3º, da Lei nº  8.443, de 1992.
De todo modo, após a análise final do feito, a Secex-TCE propôs a irregularidade das contas de William Cardoso Portes (falecido) para condenar os sucessores em débito, tendo o MPTCU anuído a essa proposta.
Incorporo o parecer da unidade técnica e do Parquet especial a estas razões de decidir.
Bem se sabe que a jurisprudência do TCU é firme no sentido da pessoal responsabilidade do gestor pela comprovação da boa e regular aplicação dos recursos federais recebidos, submetendo todo aquele que administra os recursos públicos ao dever de demonstrar o correto emprego dos valores federais, nos termos do art. 70, parágrafo único, da Constituição de 1988 e do art. 93 do Decreto-Lei nº  200, de 1967 (v.g.: Acórdãos 1.194/2009 e 3.991/2015, da 1ª Câmara, Acórdãos 27/2004, 6.235/2013 e 3.223/2017, da 2ª Câmara, e Acórdãos 11/1997 e 997/2015, do Plenário) .
Por essa linha, diante até mesmo da ausência do necessário nexo causal entre os recursos federais repassados e os supostos dispêndios incorridos nos aludidos convênios, a falta de comprovação da boa e regular aplicação dos recursos públicos configurou a ofensa não só às regras legais, mas também aos princípios basilares da administração pública, já que, ao final e ao cabo, o gestor deixou de prestar satisfação à sociedade sobre o efetivo emprego dos recursos postos sob a sua responsabilidade, dando ensejo, inclusive, à presunção legal de dano ao erário pela parcela dos valores transferidos em face da evidência de não aplicação desses valores com o desvio dos recursos federais, e, assim, mostra-se adequada a proposta da unidade técnica no sentido de condenar os sucessores do responsável em débito, deixando, contudo, de aplicar a subjacente multa legal em respeito ao art. 5º, XLV, da CF88.
Teria ocorrido, ainda, a prescrição da pretensão punitiva do TCU no presente caso concreto, já que, nos termos do Acórdão 1441/2016-TCU-Plenário, houve o transcurso de mais de dez anos entre a ordem para a citação no âmbito do TCU, em 11/9/2018 (Peça 21) , e as datas fatais para as prestações de contas finais dos aludidos convênios em 7/2/2007 e em 2/9/2008 (Peça 1, p. 50 e 95) .
Eis que, por meio do referido Acórdão 1.441/2016 proferido pelo Plenário na Sessão Extraordinária de 8/6/2016, o TCU firmou o seu entendimento no sentido de que a prescrição da pretensão punitiva deve seguir a regra geral do prazo decenal, contado a partir do fato, em linha com o art. 205 do Código Civil brasileiro, interrompendo-se a contagem do aludido prazo com a ordem de citação, nos termos do art. 240, caput, da Lei nº 13.105 (Código Processual Civil) , de 2015.
Sem prejuízo, todavia, do respeito a esse entendimento do Tribunal, reitero a minha ressalva já registrada em vários outros julgados do TCU no sentido de que, na ausência de lei específica, o TCU não deveria aplicar qualquer prazo prescricional sobre a referida pretensão punitiva ou, então, na pior das hipóteses, o Tribunal deveria aplicar a regra prescricional fixada pela Lei nº  9.873, de 1999, não só porque ela trata diretamente de prescrição no âmbito do direito administrativo sancionador, mas também porque, entre outras medidas, a aludida lei manda aplicar o prazo prescricional penal, quando a infração administrativa também configure crime, além de determinar expressamente que, no caso de ilícito continuado ou permanente, a contagem do prazo se inicie no dia da cessação do aludido ilícito.
A despeito, pois, de registrar essa minha posição pessoal, deixo de pugnar pela pronta aplicação da multa legal, submetendo-me, também, ao entendimento fixado pelo aludido Acórdão 1441/2016-TCU-Plenário, além de respeitar o art. 5º, XLV, da CF88.
       O TCU deve julgar irregulares, portanto, as contas de William Cardoso Portes (falecido) para condenar os sucessores ao pagamento do débito apurado nos autos, deixando de aplicar a multa prevista no art. 57 da Lei nº 8.443, de 1992, e de enviar a cópia deste Acórdão à Procuradoria da República no Estado do Rio de Janeiro, ante a aplicação do art. 5º, XLV, da CF88.
Ante o exposto, pugno pela prolação do Acórdão ora submetido a este Colegiado.
TCU, Sala das Sessões, em tagDataSessao.
Ministro-Substituto ANDRÉ LUÍS DE CARVALHO 
Relator